【裁判字號】    96,建,13
【裁判日期】    970403
【裁判案由】    給付工程款
【裁判全文】
臺灣士林地方法院民事判決                96年度建字第13號
原      告  高政實業有限公司
法定代理人  丙○○
訴訟代理人  謝裕律師
被      告  臺灣烈治文股份有限公司
法定代理人  丁○○
訴訟代理人  王惠光律師
複代理人    己○○
                        之7
上列當事人間請求給付工程款事件，本院於97年3 月20日言詞辯
論終結，判決如下：
    主      文
被告應給付原告新臺幣壹佰肆拾柒萬柒仟柒佰壹拾玖元，及自民
國九十六年四月十八日起至清償日止，按週年利率百分之五計算
之利息。
原告其餘之訴駁回。
訴訟費用新臺幣貳拾萬伍仟玖佰柒拾陸元，由被告負擔新臺幣壹
萬肆仟零捌拾柒元，餘由原告負擔。
本判決於原告以新臺幣肆拾玖萬元為被告供擔保後，得假執行；
但被告如於假執行程序實施前，以新臺幣壹佰肆拾柒萬柒仟柒佰
壹拾玖元為原告預供擔保，得免為假執行。
原告其餘假執行之聲請駁回。
    事實及理由
一、原告起訴主張：被告就其所承包東元電機股份有限公司（下
    稱東元公司）所承攬之臺灣高鐵燕巢總機廠消防系統工程（
    下稱系爭消防系統）及臺灣高鐵燕巢維修總機廠HFC-227ea
    自動滅火系統工程（下稱系爭滅火系統，上揭系爭消防系統
    與系爭滅火系統合稱系爭工程），轉包予訴外人吉邦防災工
    業股份有限公司（下稱吉邦公司）承攬施作。而吉邦公司於
    93年1 月28日將系爭消防系統發包，由原告以新臺幣（下同
    ）3,628 萬元（未稅）總價承攬施作。又於93年3 月16日將
    系爭滅火系統發包，由原告以680 萬元總價承攬施作；其後
    復有高鐵燕巢總機廠追加、變更工程，吉邦公司亦指示原告
    施作，採實做實報計價。惟上開工程進行中，吉邦公司於93
    年11月間倒閉停工，被告乃向原告表示吉邦公司未付工程款
    及原告此後施作每期工程款，均依原約工程款數額由被告負
    責給付，是原告依其指示繼續施工。期間被告皆有依約付款
    ，惟待全部工程完工後，尚有系爭消防系統部分7,717,759
    元，系爭滅火系統部分2,249,406 元之工程款及保留款未給
    付；又另行追加及變更工程，合計11,640,074元部分，則分
    文未付，共計金額為21,607,239元等語。並聲明：(一)被告應
    給付原告21,607,239元及自96年4 月18日起至清償日止，按
    年息5%計算之利息。(二)願供擔保，請准宣告假執行。(三)訴訟
    費用由被告負擔。
二、被告則以：伊與吉邦公司間之總工程款，含稅後金額合計為
    115,080,000 元。惟吉邦公司並非將工程全部轉包給原告，
    原告承包部分之工程款僅為42,756,129元，而原告已向吉邦
    公司請款26,478,977元，伊亦已給付原告11,350,600元，尚
    未領得之差額不到500 萬元，故原告主張伊尚應給付原告21
    ,607,239 元 ，實無理由。且工程款中屬於伊應付部分，伊
    已付清。至於吉邦公司應付之款項，伊從未承諾要為吉邦公
    司負責，原告就此部分之主張，應負舉證責任等語。並聲明
    ：(一)原告之訴暨假執行聲請均駁回。(二)訴訟費用由原告負擔
    。(三)願供擔保，請准宣告免為假執行。
三、兩造爭點整理如下：
  甲、兩造所不爭執之事項：
    (一)被告就其承包東元公司所承攬之系爭工程，轉包予吉邦公
      司承攬施作。
    (二)吉邦公司於93年11月中旬發生財務困難退票後，被告於94
      年1 月11日寄發存證信函對吉邦公司終止上開工程承攬契
      約。
    (三)被告對吉邦公司終止系爭工程後，所餘未完成之系爭工程
      ，兩造以口頭約定由原告繼續施作。
    (四)系爭消防系統於被告向吉邦公司終止承攬契約，並交由原
      告承攬施作後，被告給付原告5 期工程款共計8,333,010
      元（含稅）。
    (五)系爭滅火系統於被告向吉邦公司終止承攬契約，並交由原
      告承攬施作後，被告給付原告2 期工程款共計3,597,815
      元。
    (六)原告所簽發之8 張統一發票（本院卷(一)第122 頁至126 頁
      ），被告已收受並向稅捐機關報稅。
    (七)被告將吉邦公司未完成之系爭工程交由原告承攬施作，其
      承攬價格係依原告與吉邦公司之施工合約價格計算。
    (八)本件法定遲延利息自96年4 月18日起算。
    (九)系爭滅火系統，尚未支付原告的款項數據為2,249,406 元
      。
    (十)系爭消防系統，尚未支付原告款項數據為7,717,759 元（
      含稅）。
    (十一)系爭工程追加工程款，尚未支付原告款項數據為11,640,0
      74元（含稅）。
    (十二)對東元公司96年10月29日東電法（96）第034 號函（即本
      院卷(二)第50至51頁）形式及實質為真。
  乙、兩造所爭執之事項：
    (一)系爭工程追加工程款11,640,074元（含稅）被告是否應給
      付原告？〔此追加工程款其中10,162,355元（含稅）係吉
      邦公司指示原告施作之追加工程款；另1,477,719 元（含
      稅）則為被告指示原告施作之追加工程款。〕
    (二)系爭滅火系統被告是否應給付2,249,406 元予原告？〔上
      揭工程款其中1,725,383 元（未稅）為本工程完工後，被
      告尚未估驗計價給付原告之工程款；另133,078 元為吉邦
      公司所扣之驗收保留款，390,945 元為被告所扣之驗收保
      留款。〕
    (三)系爭消防系統被告是否應給付7,717,759 元（含稅）予原
      告？〔上開工程款其中4,368,938 元（含稅）為此工程完
      工後，被告尚未估驗計價給付原告之工程款；另2,446,61
      8 元（含稅）為吉邦公司所扣之驗收保留款，902,203 元
      （含稅）為被告所扣之驗收保留款。〕
四、得心證之理由：
（一）按，當事人主張有利於己之事實者，就其事實有舉證之責
      任。民事訴訟法第277 條定有明文。又請求履行債務之訴
      ，除被告自認原告所主張債權發生原因之事實外，應先由
      原告就其主張此項事實，負舉證之責任，必須證明其為真
      實後，被告於其抗辯事實，始應負證明之責任，此為舉證
      責任分擔之原則。最高法院43年臺上字第377 號亦著有判
      例。原告主張：系爭工程及追加工程進行中，因吉邦公司
      倒閉停工，被告向原告表示吉邦公司未付之工程款由其負
      責，原告方依其指示繼續施工。然被告則否認該事實，則
      揆諸上揭法條及判例意旨說明，原告就被告承諾願為吉邦
      公司未付之款項負責一事，負舉證之責。經查：
  １、證人乙○○雖於本院96年11月15日言詞辯論時證稱：「系
      爭工程是向吉邦公司承包的，吉邦公司有退票，吉邦退票
      後我跟我們董事長去吉邦問為何會退票，後來被告公司的
      鐘總經理、施副總及總裁來吉邦公司協商，並叫我們就系
      爭工程繼續施作，如果吉邦未付的款項（包含跳票的款項
      ）他們願意負責，我們公司才繼續施作。我們沒有簽合約
      ，只有口頭約定」（詳如本院卷(二)第37頁）等語。然查，
      若被告果真如證人所言，就吉邦公司未付之工程款口頭承
      諾由其負責，則依常情，兩造理應就吉邦公司所欠款項數
      據為何？先行有所確認方是。而兩造若欲確認所欠款項數
      據，必有先行作業，並經開會協商。而協商過程，縱非白
      紙黑字立據證明，亦應有會議紀錄或協商資料等為證，方
      屬的論。然依證人所言，雙方僅係口頭為之，似有違常情
      ，則證人證詞是否可採，即令人置疑。再查，證人乙○○
      亦於同日證稱：「系爭工程原則上都是由我們公司施作的
      ，但有一部分的工程因為我們施工來不及，所以被告公司
      又找了另外一個廠商進場施作」（詳如本院卷(二)第39頁）
      。則由證人證詞以觀，系爭工程及追加工程並非僅賴原告
      進場，方能施作完成，若由他人進場施作，亦可為之，則
      顯見系爭工程及追加工程之協力廠商，可代替性極高。則
      被告是否願就吉邦公司未付之款項向原告承諾負責一事，
      即再令人置疑。復查，東元公司與被告就系爭工程及追加
      工程之合約總價為130,090,413 元，此亦有東元公司96年
      10月29日東電（96）第034 號函（詳如本院卷(二)第25頁）
      在卷可按。則被告辯稱其委由吉邦公司承攬之總工程款，
      含稅後金額合計為115,080,000 元一事，應屬有據。又依
      被告所提之統一發票內容以觀，則其就系爭工程及追加工
      程，合計支出119,795,244 元（49,456,584+13,292,108+
      6,849,058+4,058,986+8,779,287+33,351,519+4,007,702
      ）（詳見本院卷(二)第181-221 頁之被證12及被證13-15 ）
      。則依被告上揭所支出之款項數據，佐以系爭工程及追加
      工程之協力廠商可代替性極高一事，則原告主張被告承諾
      就吉邦公司未付之款項負責一事，自令人難以採信。是以
      ，原告雖主張被告向伊表示吉邦公司未付之工程款，由其
      負責，惟揆諸上揭法條及判例說明，原告自應舉證以實其
      說。然證人乙○○之證詞不足為有利於原告之認定，已如
      上述，此外，原告復未再行舉證以實其說，當然認其主張
      之事實乃非真正。
  ２、復查，系爭工程因尚有缺失未改善完畢，致業主未完成驗
      收，是以保留款須待業主驗收完畢，並給付東元公司後再
      行依約給付，此亦有東元公司96年10月29日東電（96）第
      034 號函（詳如本院卷(二)第26頁）在卷可憑。則依上揭函
      件內容以觀，系爭工程既尚未完成驗收，則原告請求保留
      款一事，應屬無據。
（二）系爭工程追加工程款11,640,074元（含稅）被告是否應給
      付原告？
  １、查，被告並未以口頭向原告表示，吉邦公司未付之工程款
      由其負責一事，業如上述，則原告請求被告給付吉邦公司
      尚未給付原告之追加工程款10,162,355元（含稅）部分，
      應屬無據。
  ２、另，原告主張1,477,719 元（含稅）部分，則為被告指示
      其施作之追加工程款，然為被告所否認。經查，吉邦公司
      於93年11月中旬發生財務困難退票一事，為兩造所不爭執
      （詳如上揭兩造所不爭執之事項(二)）。又，辛○○、甲○○、庚○○、戊○○4 人為被告公司員工一事，亦為被告
      於本院97年3 月6 日言詞辯論時所自承（詳如本院卷(二)第
      230 頁）。而依原告所提之報價單（詳如本院卷(二)第150-
      161 頁），其上記載之施工日期為：自93年12月1 日起至
      94年10月20日止，其上復有甲○○、庚○○、戊○○等人
      之簽名。而簽名一事，亦為證人甲○○、戊○○於本院96
      年11月15日言詞辯論時證述為真（詳如本院卷(二)第40-41
      頁），則原告以所提之上揭報價單，作為1,477,719 元（
      含稅）追加工程款之認定，自屬有據。且，東元公司就變
      更追加工程款，之所以未給付被告，實因業主尚未給付東
      元公司，東元公司待業主給付後，方為給付一事，亦有東
      元公司96年10月29日東電（96）第034 號函（詳如本院卷
      (二)第26頁）在卷可憑。則依上揭函內容可知，東元公司就
      系爭追加工程款之所以未給付被告，非因工程尚有缺失未
      改善完畢，致業主未完成驗收一事，自屬可採。而被告除
      空言抗辯，其就原告所追加施工之款項業已支付外，復未
      舉證以實其說，其抗辯自不足採。則原告請求被告應給付
      1,477,719 元（含稅）之追加工程款，自屬有據。
（三）系爭滅火系統被告是否應給付2,249,406 元予原告？
  １、查，被告並未以口頭向原告表示，吉邦公司未付之工程款
      由其負責一事，業如上述，則原告請求被告給付吉邦公司
      所扣之驗收保留款133,078 元部分，自屬無據。
  ２、又，姑不論系爭滅火系統，被告是否扣有原告390,945 元
      之驗收保留款。縱然果如原告所言，被告扣有原告390,94
      5 元之驗收保留款，然系爭工程尚未驗收完畢一事，既如
      上述，則原告請求被告給付所扣之驗收保留款390,945 元
      部分，亦屬無據。
  ３、另，原告主張1,725,383 元（未稅）部分，為系爭滅火系
      統完工後，被告尚未估驗計價給付原告之工程款，然為被
      告所否認。經查，系爭工程因原告施工不及，致被告曾找
      其他廠商進場施作一事，業據證人乙○○證述在卷（詳本
      院卷(二)第39頁），業如上述，則系爭工程，自非全由原告
      公司施作一事，自屬有據。復查，證人乙○○復於同日證
      稱：工程如果是追加，我們是用報價單，如果是原來的工
      程，我們則是用工程估驗計價表」（詳如本院卷(二)第39頁
      ）等語。再查，依原告上揭所請求之追加工程款部分，可
      知原告施工後欲向被告請款時，皆製有報價單，應經被告
      在場員工確認，業如上述。惟查，原告欲請求1,725,383
      元（未稅）之款項，除自為依系爭滅火系統工程款總額，
      扣除吉邦公司及被告業已支付之款項外，復未提出任何業
      經被告在場員工確認之單據。而系爭工程被告曾找其他廠
      商進場施作一事，亦如上述，則揆諸上揭法條與判例意旨
      說明，原告此部分之主張，自不足採。
（四）系爭消防系統被告是否應給付7,717,759 元（含稅）予原
      告？
  １、查，被告並未以口頭向原告表示，吉邦公司未付之工程款
      由其負責一事，業如上述，則原告請求被告給付吉邦公司
      所扣之驗收保留款2,446,618 元（含稅）部分，乃屬無據
      。
  ２、另，姑不論系爭消防系統，被告是否扣有原告902,203 元
      （含稅）之驗收保留款。縱然果如原告所言，被告扣有原
      告902,203 元（含稅）之驗收保留款。然系爭工程尚未驗
      收完畢一事，既如上述，則原告請求被告給付所扣之驗收
      保留款902,203元（含稅）部分，顯屬無據。
  ３、另，原告主張4,368,938 元（含稅）部分，為系爭消防系
      統完工後，被告尚未估驗計價給付原告之工程款，然為被
      告所否認。經查，系爭工程因原告施工不及，致被告曾找
      其他廠商進場施作一事，業據證人乙○○證述在卷（詳本
      院卷(二)第39頁），業如上述，則系爭工程，自非全由原告
      公司施作一事，自屬有據。復查，證人乙○○復於同日證
      稱：工程如果是追加，我們是用報價單，如果是原來的工
      程，我們則是用工程估驗計價表」（詳如本院卷(二)第39頁
      ）等語。再查，依原告上揭所請求之追加工程款部分，可
      知原告施工後欲向被告請款時，皆製有報價單，應經被告
      在場員工確認，業如上述。惟查，原告欲請求4,368,938
      元（含稅）之款項，除自為依系爭消防系統工程款總額，
      扣除吉邦公司及被告業已支付之款項外，復未提出任何業
      經被告在場員工確認之單據。而系爭工程，被告曾找其他
      廠商進場施作一事，亦如上述，則揆諸上揭法條與判例意
      旨說明，原告此部分之主張，亦不足採。
五、從而，原告請求被告給付1,477,719 元，及自96年4 月18日
    起至清償日止，按週年利率5%計算之利息，為有理由，應予
    准許。至原告逾上開金額之請求為無理由，應予駁回，並依
    職權確定本件訴訟費用為205,976 元（即第1 審裁判費202,
    344 元＋證人旅費3,632 ），被告應負擔之訴訟費用額為17
    /250（即14,087元（元以下四捨五入）），餘由原告負擔。
六、本判決主文第一項就被告敗訴部分，兩造陳明願供擔保請為
    宣告假執行或免為假執行，經核均與規定相符，爰分別酌定
    相當之擔保金額准許之；至原告其餘假執行之聲請，則因訴
    之駁回而失所附麗，應予駁回。
七、本件判決基礎已臻明確，兩造其餘攻防方法及訴訟資料經本
    院審酌後，核與判決不生影響，無逐一論駁之必要，併此敘
    明。
八、訴訟費用負擔之依據：民事訴訟法第79條、第87條第1 項。
中    華    民    國    97    年    4     月    3     日
                  民事第二庭
                            法  官  陳梅欽
以上正本係照原本作成。
如對本判決上訴須於判決送達後廿日內向本院提出上訴狀
中    華    民    國    97    年    4     月    3     日
                            書記官  高郁婷


司法院資訊處製作；財團法人民間司法改革基金會備份。
